臺灣高等法院刑事判決　　　　　　　　　　　　　　九十年度上訴字第四八三號
　　上　訴　人　臺灣板橋地方法院檢察署檢察官
　　被　　　告　乙○○
　　選任辯護人　邱碩松
右上訴人因被告偽證案件，不服臺灣板橋地方法院八十九年度訴字第二○二八號，中
華民國九十年十一月十三日第一審判決（起訴案號：臺灣板橋地方法院檢察署八十八
年度偵字第二二一七四號）提起上訴，本院判決如左：
    主  文
原判決撤銷。
乙○○於檢察官偵查時，證人於案情有重要關係之事項，供前具結，而為虛偽陳述，
處有期徒刑月，緩刑貳年。
    事  實
一、乙○○係張哲融（已於民國八十八年六月九日死亡）之妻。緣張哲融擔任捷特利
    機械建材有限公司之總經理，知悉該公司董事長王伯隆無意繼續經營，遂介紹甲
    ○○及張金德收購該公司，甲○○等與王伯隆商議後，全部股權移轉即以新台幣
    （下同）二百五十萬元成交，甲○○並續聘張哲融擔任該公司總經理，惟甲○○
    要求張哲融須將其名下座落於台北縣板橋市○○段二二八三地號土地（持分千分
    之二），以及其上門牌號碼為台北縣板橋市○○○路八十三巷七號五樓之建物設
    定抵押權予張金德，以作為甲○○及張金德投資鉅款購買該公司，以及張哲融全
    權經營公司之擔保，此經張哲融同意並於八十四年八月四日將前揭土地及房屋設
    定四百萬元之抵押權予張金德。詎張哲融嗣後屢次要求甲○○及張金德塗銷上開
    抵押權登記，均遭甲○○及張金德所拒。張哲融竟因此意圖使甲○○及張金德受
    刑事處分，向臺灣板橋地方法院檢察署誣告甲○○及張金德二人涉嫌詐欺【嗣張
    金德向臺灣板橋地方法院自訴張哲融、乙○○誣告案件，業經臺灣板橋地方法院
    以八十八年度自字第一二０號判決張哲融無罪，乙○○部分則自訴不受理】，捏
    造甲○○及張金德於八十四年八月初，趁張哲融在大陸時，至臺北縣板橋市○○
    ○路八十三巷七號五樓張哲融住處，對告訴人之妻乙○○謊稱：為避免張哲融僅
    有之財產房屋乙棟，因一百四十萬元支票退票，而遭法拍之命運，應先保值以假
    設定之方式設定予張金德云云，致使乙○○不疑有詐陷於錯誤，即將房地所有權
    狀交甲○○與張金德處理，甲○○及張金德遂於八十四年八月四日逕行將張哲融
    之房地設定四百萬元於張金德名下得逞。經臺灣板橋地方法院檢察署以八十七年
    度偵字第九六七八號受理後，乙○○於八十七年七月十三日臺灣板橋地方法院檢
    察署承辦檢察官偵查時為證人，供前具結，竟附和張哲融所捏造之事實虛偽證稱
    ：「（房子被設定經過？）七月十五日一百四十萬元之支票沒有過，王伯隆就去
    告甲○○，甲○○到法院稱支票不是他背書，於是他到我家說，如果將來案件對
    於發票人張哲融不利的話，房子會被查封，所以要求將房子設定給股東張金德。
    」而就上開於案情有重要關係之事項為虛偽陳述。幸經臺灣板橋地方法院檢察署
    承辦檢察官偵查中，查知張哲融告訴及乙○○證述之內容不實，而先後於八十七
    年八月三日及八十八年三月二十二日對張金德及甲○○分別為不起訴處分。
二、案經甲○○訴由臺灣板橋地方法院檢察署檢察官偵查起訴。
     理  由
一、被告乙○○未於本院審理時到庭，惟據其於本院調查時對於曾於右揭時、地經以
    證人身分傳喚到庭作證，供前具結，而為前開之陳述之事實，固坦坦承不諱，惟
    矢口否認有何偽證之犯行，辯稱：甲○○確實告訴伊，如果將來支票之案件對於
    發票人張哲融不利的話，房子會被查封，所以要求伊將房子設定給股東張金德，
    伊並未偽證云云。惟查（一）右揭事實業據告發人甲○○指述歷歷，並經本院調
    閱八十七年度年度偵字第九六七八號全卷，查證屬實，復有該案不起訴處分書二
    份在卷可稽。（二）被告於該案中證稱稱是甲○○至伊住處要求伊設定抵押，伊
    也將權狀交予甲○○處理，但事後伊查證並未得到之同意，嗣又改該稱：甲○○
    是以電話與之聯絡，並未到伊住處，伊於當日或次日立即向張哲融求證，張哲融
    表示依甲○○之指示辦理，而抵押權之設定是次日張金德與代書到伊住處辦理的
    。本院調查時又稱：甲○○叫張金德過來辦，我交相關資料給張金德，當時甲○
    ○沒有在場，甲○○叫我找代書來辦，我有去找，但是什麼名字我忘記了。其前
    後供述反覆不一。況既可向張哲融查證，設定抵押乙事又非同小可，何以不即時
    查證？須等到事後才查證？又辦理設定抵柙，非一日即成，尚須告訴人諸多配合
    ，既已查證受騙，何以又將房地權狀交付？再僅有面額一百四十萬元支票未能兌
    現，何以設定四百萬元之抵押？被告於該案中所為證詞顯悖事理。衡情被告與張
    金德投資巨款，為求保障，要求告訴人設定抵押，應堪可採。被告所辯，無非卸
   責之詞，不足採信，被告犯行洵堪認定。
二、按證人於執行審判職務之公署審判或於檢察官偵查時，對於案情有重要關係之事
    項，供前或供後具結，而為虛偽之陳述，即符合刑法第一百六十八條偽證罪之構
    成為要件。所謂於案情有重要關係之事項，係指該事實之有無，足以影響於裁判
    之結果者而言。證人就此種事項，如為虛偽之陳述，則有陷裁判於錯誤之危險，
    故以之為偽證罪，而科以刑罰。核被告所為，係犯刑法第一百六十八條之偽證罪
    。原審不察，以被告為該案告訴人張哲融之配偶，依司法院院字第一七九七號解
    釋及最高法院四十四年台上字七一四號判例意旨，及依刑事訴訟法第一百八十六
    條第四款之法理，證人為告訴人之配偶時，亦不得令其具結，今縱誤命被告為具
    結，亦不生具結之效力。張哲融前於八十七年間向臺灣板橋地方法院檢察署告訴
    甲○○、張金德涉嫌詐欺一案（八十七年度偵字第九六七八號），被告雖於該案
    八十七年七月十三日檢察官偵訊時供前具結而為證言，然被告既為告訴人之配偶
    ，檢察官偵查時，就告訴人張哲融所訴之詐欺案件，雖誤命告訴人之配偶即被告
    於供前具結，不能謂其有具結之效力，亦即欠缺刑法第一百六十八條偽證罪之構
    成要件，要難令被告負偽證刑責，而為被告無罪之諭知。惟查依上開司法院院字
    之解釋內容：「某乙之傭工人某甲，為某乙告訴某丙搶劫案內之證人，如在舊刑
    事訴訟法施行時具結偽證，應成立偽證罪，不因新刑事訴訟法第一百八十六條第
    五款之規定，而免除其責任」，又按最高法院四十四年台上字第七一四號判例意
    旨：「上訴人於某甲告訴某乙毀損案內作證，既經原判決認定上訴人為某甲之雇
    工，則依刑事訴訟法第一百八十六條第五款之規定，為不得令其具結之人，雖檢
    察官於偵查中曾令其具結，亦不發生具結之效力，上訴人縱於具結後為虛偽之陳
    述，仍不具備刑法第一百六十八條之要件，自難遂令上訴人負偽證責任」。綜觀
    上述解釋及判例之意旨，並無告訴人之配偶亦無須具結之推論。再者，告訴人亦
    為證人，告訴人於到庭作證時，既得令其具結，則告訴人之配偶當無不得具結之
    理，是原審以被告係告訴人之配偶，而無庸具結，縱令其具結，亦不生具結之效
    力，而為被告無罪之諭知，自有未合，檢察官執此提起上訴，指原審判決不當，
    為有理由，自應由本院將原判決撤銷。爰審酌被告犯罪動機、目的、手段、犯罪
    後之態度等一切情狀，量處有期徒刑三月。末查被告前未曾受有期徒刑以上刑之
    宣告，此有本院被告全國前案紀錄表附卷可稽，其因一念之差，致誤蹈法網，情
    節尚屬輕微，其經此科刑判決，當知有所警惕，而無再犯之虞，本院因認其刑之
    宣告，以暫不執行為適當，爰依刑法第七十四條第一款規定，併予宣告緩刑二年
    ，以啟自新。
三、本件被告經合法傳喚，無正當理由不到庭，依法得不待其陳述，逕行判決，併此
    敘明。
據上論斷，應依刑事訴訟法第三百六十九條第一項前段、第三百六十四條、第二百九
十九條第一項前段、第三百七十一條，刑法第一百六十八條、第七十四條第一款，判
決如主文。
本案經檢察官沈世箴到庭執行職務。
中      華      民      國      九十一      年    四    月      十      日
                              臺灣高等法院刑事第二十一庭
                                  審判長法  官  葉  騰  瑞
                                        法  官  江  國  華
                                        法  官  莊  明  彰
右正本證明與原本無異。
如不服本判決應於收受送達後十日內向本院提出上訴書狀，其未敘述上訴之理由者並
得於提起上訴後十日內向本院補提理由書（均須按他造當事人之人數附繕本）。
                                        書記官  廖  嫣  雯
中      華      民      國      九十一      年    四    月    十一      日
附錄：本判決論罪科刑法條全文
刑法第一百六十八條
於執行審判職務之公署審判時或於檢察官偵查時，證人、鑑定人、通譯於案情有重要
關係之事項，供前或供後具結，而為虛偽陳述者，處七年以下有期徒刑。
